臺灣橋頭地方法院民事判決
111年度勞訴字第206號
原      告  王銀泉  
            蔡進惠  
            黃清源  
            林福奇  
            陳國輝  
            羅榮茂  
共      同
訴訟代理人  張弘康律師
被      告  台灣中油股份有限公司

法定代理人  李順欽  
訴訟代理人  張坤明律師
上列當事人間請求給付退休金差額事件，本院於民國111年8月30
日言詞辯論終結，判決如下：
    主      文
一、被告應分別給付原告如附表「應補發退休金」欄所示之金額
    ，及各自如附表「利息起算日」欄所示之日起至清償日止，
    按年息5%計算之利息。
二、訴訟費用由被告負擔。
三、本判決第一項得假執行。但被告如分別以如附表「應補發退
    休金」欄所示之金額為原告預供擔保，各得免為假執行。
    事實及理由
一、原告主張：原告均為被告公司之員工，皆未選擇適用於民國
    94年7月1日勞工退休金條例（下稱勞退條例）施行後之新制
    退休金制度，而選擇適用勞動基準法（下稱勞基法）之舊制
    退休金制度。嗣被告於109年全面辦理舊制員工結清轉換新
    制，並約定按舊制年資結算日即109年7月1日前6個月內之平
    均工資計算並發給舊制退休金，原告陳國輝、羅榮茂（下稱
    原告陳國輝等2人）均參與被告舊制年資結清，原告王銀泉
    、蔡進惠、黃清源、林福奇（下稱原告王銀泉等4人）則未
    參與，並分別於附表「舊制年資結清轉換日期/退休日期」
    欄所示日期退休。而原告6人任職期間，皆有參與被告全天
    候24小時輪班制度，按日班、小夜班、大夜班三班制輪流作
    業，各班工作性質均相同，僅服勤時間不同，原告每月除有
    應領取薪資外，並經被告依輪值大夜班、小夜班之輪班次數
    ，發給夜點費，且夜點費係由實際到班輪值大、小夜班之人
    員領取，而原告於固定常態工作下，均可領得夜點費，屬經
    常性給付，並具備勞務對價性，屬工資之一部分，應列入平
    均工資以計算原告舊制退休金。惟被告於原告王銀泉等4人
    退休及原告陳國輝等2人結清舊制年資時，未將原告所領之
    夜點費（下稱系爭夜點費）計入平均工資，致原告領取之退
    休金分別短少給付如附表「應補發退休金」欄所示金額，且
    被告應自附表所示之利息起算日，對原告分別負給付遲延之
    責，原告自得向被告請求給付退休金差額本息。為此，爰依
    勞退條例第11條、台灣省工廠工人退休規則（89年9月25日
    廢止，下稱退休規則）第9條第1款、第10條第1項第1款、勞
    基法第55條第1項第1款、第3項、第84條之2等規定，提起本
    件訴訟等語。並聲明：如主文第一項所示。
二、被告則以：被告為經濟部所屬國營事業，對所屬人員之薪資
    、待遇、福利應優先適用國營事業管理法、經濟部所屬事業
    人員退休撫卹及資遣辦法（下稱經濟部退撫辦法）等相關規
    定，排除勞基法之適用，而74年10月14日司法院第7期司法
    業務研究會意見亦認國營事業受僱人員退休應適用經濟部退
    撫辦法，系爭夜點費並非「經濟部所屬事業機構列入計算平
    均工資給與項目表」所載項目，且行政院經濟部國營事業委
    員會88年9月7日經國一字第88540070號函亦明示所屬事業
    平均工資之計算未包含夜點費在內，夜點費僅為福利性措施
    ，依國營事業管理法第14條規定，被告不得為標準以外之開
    支，原告受僱被告多年，就此知之甚詳，自不得於退休後反
    於前開認知請求將夜點費納入平均工資計算退休金。縱認本
    件有勞基法之適用，惟勞基法第2條第3款所定工資，應依具
    體個案認定是否符合因工作獲得之報酬，及為經常性給與之
    要件。系爭夜點費並非輪班津貼，非經常性給與，為被告單
    方照顧夜間員工體力消耗目的之花費，係自值夜餐點輾轉沿
    革而來，著眼於員工夜間進餐之需求，且其金額之調整或核
    定與物價指數較為相關，性質與勞基法施行細則第10條第9
    款所列差旅費中之膳雜費相近，與員工薪給調整無涉，復與
    夜間工作或超時工作無關，不因夜點費之發給而相對應地增
    加夜班員工勞務內容，且限於實際於夜間工作人員即可請領
    ，金額固定一致，不因員工作業種類及工作複雜性、經驗、
    學歷、智力、技能、勞心度、勞力度、年資、級職不同而有
    差異，亦未斟酌各員工之薪資差別，顯不具勞務對價性，而
    係被告出於勉勵恩惠之單方決定、片面給與性質，無庸原告
    為意思表示，與工資成為勞動契約內容，須經雙方意思表示
    合致而成立不同，系爭夜點費自非勞動契約之內容。又經濟
    部於勞基法施行細則第10條第9款修正刪除夜點費後，迄未
    變更夜點費不得列入平均工資之見解，以系爭夜點費之最初
    發放時點及目的以觀，早於勞基法施行細則第10條於74年2
    月27日公布施行，難認被告係為規避工資之給付責任而巧立
    夜點費之名，尚難以前開法令修正認定夜點費具工資性質等
    語置辯。並聲明：原告之訴駁回。
三、兩造不爭執事項：
  ㈠原告均受僱於被告，並於附表「舊制年資結清轉換日期/退休
    日期」欄所示之日期與被告結清舊制退休金年資或退休，依
    勞基法施行前、後計算之退休金基數如附表「退休金基數」
    欄所示，原告結清或退休前3個月、6個月經被告核發夜點費
    之平均金額如附表「平均夜點費」欄所載。
  ㈡原告所屬廠區作業方式為24小時全天候開工，採早班、午班
    、大夜班，三班輪流作業（各班輪值時間早班上午8時10分
    至16時10分、午班16時10分至23時10分、大夜班23時10分至
    翌日上午8時）。各班工作性質相同，服勤時間不同，原告6
    人均需輪班。
  ㈢被告按實際值勤員工輪值發給之大、小夜班夜點費為新臺幣
    （下同）400元、250元。員工如有調職代班或請假，夜點費
    則歸代班人領取。
  ㈣被告發給之「夜點費」每人每日金額相同，不因員工作業種
    類及職等而有差異。
  ㈤被告前發給原告之退休金並未將夜點費計入原告之平均工資
    ，如夜點費屬平均工資之一部，則原告短少之退休金差額如
    附表「應補發退休金」欄所示，法定遲延利息自附表「利息
    起算日」欄所載日期起算。
四、本件爭點：
  ㈠系爭夜點費是否屬於工資，而應列入勞基法所定平均工資計
    算退休金？
  ㈡原告請求被告補發如附表所示之退休金差額暨遲延利息，有
    無理由？ 
五、本院之判斷：
  ㈠系爭夜點費是否屬於工資，而應列入勞基法所定平均工資計
    算退休金？
  ⒈按工資係謂勞工因工作而獲得之報酬；包括工資、薪金及按
    計時、計日、計月、計件以現金或實物等方式給付之獎金、
    津貼及其他任何名義之經常性給與均屬之，勞基法第2條第3
    款定有明文。故計付原告之工資，係指勞工因工作而獲得之
    報酬，且屬經常性之給與。至於所謂「經常性給與」，是工
    資給付型態其中之一，某項給付之給付是否經常，可用以判
    斷該項給付是否為工資之依據之一。又判斷某項給付是否為
    工資，應具體認定，不因形式上所用名稱為何而受影響；而
    恩惠性給與係指雇主為改善勞工生活所為之補助性、偶然性
    、任意性或勉勵性等臨時起意而與工作無關之給與（最高法
    院87年度台上字第2823號、92年度台上字第2108號、93年度
    台上字第1767號判決意旨參照）。又工作時間及場所等為工
    作環境之一部分，均與勞務提出間有密切相關，故如一般觀
    念可認為是酬庸或彌補勞工提供之勞務本身之特殊辛勞與負
    擔，而直接對勞工所提出勞務附加地為更進一步之報償，應
    可肯認其為工資。
  ⒉查原告所屬廠區作業方式為24小時全天候開工，按日班、小
    夜班、大夜班，三班輪流作業，被告則按實際值勤員工輪值
    發給大、小夜班夜點費，足認應係原告之工作型態屬於24小
    時分三班且區分輪值大、小夜班，被告始給付原告系爭夜點
    費。佐以原告每月雖因值班天數多寡而致領取之夜點費有所
    不同，惟多數月份均大約額外領取數千餘元，此有被告提出
    之工作人員薪津表在卷可參（卷第107至142頁），顯見原告
    在職期間輪值大、小夜班已具有常態性，與為因應臨時性之
    業務需求，偶而為之者有間。雖夜點費金額固定，並不因員
    工之工作內容、年資、職級不同而有差別，但仍以實際參與
    輪班工作者始得領取，故系爭夜點費並非為應付臨時性之業
    務需求而偶爾發放之款項，乃係在特定工作條件下，所形成
    固定常態工作中可取得之給與，此種雇主因特殊工作條件而
    對勞工所加給之給付，本質上自應認為係勞工於該值班時段
    從事工作之勞務對價。就此而言，系爭夜點費係兩造間就特
    定之工作條件達成協議，並成為勞工於一般情形下，經常可
    以領得之給付，其性質上屬勞工因工作所獲之報酬，在制度
    上亦具有經常性，而符合上揭「勞務對價性」及「經常性給
    與」之要件，自應屬於工資之一部分。
  ⒊被告雖辯稱依夜點費發放沿革，係體恤值夜班員工所為之恩
    惠性、鼓勵性給與，金額調整或核定與物價指數較為相關，
    不具對價性，且夜點費金額固定，不因員工職位、階級、薪
    資及勞務給付內容有差異，性質與膳雜費相近，足認夜點費
    之給付與勞務提供不具對價性等語。惟勞基法第2條第3款就
    工資所為定義，只須符合勞工因工作而獲得之報酬，以現金
    或實物等方式之經常性給予均屬之，被告給付內容之變動，
    並不影響係屬勞工於夜間工作報償之性質。而原告每月固定
    輪值大夜班或小夜班，按月領取系爭夜點費，並非偶一為之
    ，而屬經常性所得報酬，且系爭夜點費領取之條件即為夜間
    工作，與日班員工相較顯已具備特殊差異之工作條件，核屬
    經常性提供勞務所得報酬，均如前述。至差旅費中之膳雜費
    則為勞工偶爾因公出差中給與之膳食補貼，與系爭夜點費為
    經常性工作所為固定給付之情形不同，尚難比擬適用。又工
    資各項結構之內容，雖有依工作性質、職級、年資等節而有
    不同或毋須申報領取者（如本薪），然亦不乏為相同數額之
    給付（如伙食津貼、交通津貼等）或核實申報領取者（如加
    班費），公司給付勞工之各種款項是否屬於工資一部，應實
    質審核其內容，而非依是否屬正常工時內之給付、形式上數
    額是否同一、是否加倍發給，或是否需依公司內部規範、設
    定條件申報請領，推認該等給付非屬工資。是系爭夜點費之
    調整、幅度、核定，亦屬公司內部發給該項費用之設計問題
    ，不影響其性質上為工資之認定。被告上開所辯，自難憑採
    。
  ⒋被告再辯稱其為經濟部所屬國營事業，應排除勞基法之適用
    ，司法院第7期司法業務研究會意見亦認應適用經濟部退撫
    辦法。經濟部未將夜點費列入計算平均工資給與之項目，行
    政院經濟部國營事業委員會88年9月7日經國一字第8854007
    0號函已載明所屬事業平均工資計算未包含夜點費，夜點費
    僅為福利性措施，依國營事業管理法第14條規定，不得將夜
    點費列入平均工資計算退休金，原告受僱被告多年，就此知
    之甚詳，不得於退休後請求將夜點費納入平均工資計算退休
    金，系爭夜點費並非兩造合意之勞動契約內容等語。惟原告
    受僱被告數十年，亦認定夜點費為輪值大、小夜班應得費用
    ，足認兩造就勞工輪值大、小夜班應發給夜點費已有合意，
    而公司給付各項費用是否應列入工資，並非依各項費用名稱
    而定，仍須依該費用性質是否具備勞務對價與經常性給付等
    節為判斷，不受資方內部規範拘束。又被告雖為經濟部所屬
    國營事業，然原告受僱被告期間，均為適用勞基法之員工，
    自有勞基法之適用，而勞基法係國家為實現憲法保護勞工之
    基本國策所制定之法律，其所定勞動條件為最低標準，雇主
    與勞工所訂勞動條件，不得低於勞基法所定最低標準，此觀
    之該法第1條規定即明，故於勞基法公布施行後，各國營事
    業單位固得依其事業性質及勞動態樣與勞工另行訂定勞動條
    件，然所約定之勞動條件仍不得低於勞基法所定最低標準，
    則於經濟部所訂其所屬事業人員退休撫卹及資遣辦法或其他
    待遇、福利標準，牴觸勞基法之規定時，仍應依勞基法之規
    定為據。況系爭夜點費是否屬工資一部，乃本院職權判斷事
    項，被告所提司法業務研究會意見、行政機關函釋，非勞基
    法有關工資規定之特別規定，並無拘束法院效力，法院於審
    理是類事件時，仍應本於勞基法之規定，依具體個案認定之
    ，自難以被告所提前開意見、函釋及國營事業管理法之規定
    ，為其有利認定。被告此部分所辯，尚屬無據。
　⒌被告復辯以其推行夜點費之恩惠性福利措施早於勞基法公布
    施行，勞基法施行細則第10條第9款修法前將夜點費明定為
    非屬工資，可推論內政部亦認為夜點費不應納入工資，前開
    勞基法施行細則修正時，雖將夜點費之規定刪除，仍應視個
    案認定，被告並未將工資巧立名目以夜點費發放，勞基法施
    行前後夜點費制度並無重大變革，認系爭夜點費非屬工資等
    語。惟勞基法施行細則第10條第9款修法刪除夜點費之規定
    ，依其修正理由所示乃係為避免雇主巧立名目，規避將該給
    付列入平均工資計算，則夜點費是否屬於工資自應依個案判
    定其是否為勞工工作之對價，且具經常性而非偶發者。而系
    爭夜點費之發放，究其性質該當勞務對價性及經常性給與之
    要件，屬工資之一部分，已如前述，自不因被告自勞基法施
    行細則第10條第9款規定修正前即開始發放夜點費，或其自
    行推論內政部於修法前認為夜點費不應納入工資，而影響系
    爭夜點費屬工資之認定。被告此部分所辯，亦無足取。 
  ⒍綜上，系爭夜點費之給付因具有勞務對價性、經常性，而應
    屬原告工資之一部分，並應列入平均工資計算退休金，堪以
    認定。
  ㈡原告請求被告補發如附表所示之退休金差額暨遲延利息，有
    無理由？
  ⒈按勞退條例施行前已適用勞基法之勞工，於施行後，仍服務
    於同一事業單位而選擇適用本條例之退休金制度者，其適用
    本條例前之工作年資，應予保留；保留之工作年資，於勞動
    契約存續期間，勞雇雙方約定以不低於勞基法第55條及第84
    條之2規定之給與標準結清者，從其約定，為勞退條例第11
    條第1項、第3項所明定。次按勞工退休金之給與標準如下：
    一、按其工作年資，每滿1年給與兩個基數。但超過15年之
    工作年資，每滿1年給與1個基數，最高總數以45個基數為限
    。未滿半年者以半年計；滿半年者以1年計。前項第1款退休
    金基數之標準，係指核准退休時1個月平均工資。第1項所定
    退休金，雇主應於勞工退休之日起30日內給付；勞工工作年
    資自受僱之日起算，適用本法前之工作年資，其資遣費及退
    休金給與標準，依其當時應適用之法令規定計算；當時無法
    令可資適用者，依各該事業單位自訂之規定或勞雇雙方之協
    商計算之。適用本法後之工作年資，其資遣費及退休金給與
    標準，依第17條及第55條規定計算，勞基法第55條第1項第1
    款、第2項、第3項、第84條之2分別定有明文。再按工人退
    休金之給與規定如左：一、依第5條規定自願退休之工人及
    依第6條規定命令退休之工人，工作年資滿15年者，應由工
    廠給與30個基數之退休金，工作年資超過15年者，每逾1年
    增給半個基數之退休金，其賸餘年資滿半年者以1年計算，
    未滿半年者不計。合計最高以35個基數為限；退休金基數之
    計算方式如左：一、按月支薪者，以核准退休前3個月平均
    工資所得為準，退休規則第9條第1款及第10條第1項第1款亦
    有明文。
  ⒉系爭夜點費為勞基法第2條第3款規定之工資，既經本院認定
    如前，則被告於原告結清勞退舊制年資或退休時，自應將之
    列入作為平均工資之計算基礎。又被告對於如將系爭夜點費
    列入平均工資計算，則原告短少之退休金差額如附表各編號
    「應補發退休金」欄所示，法定遲延利息自附表各編號「利
    息起算日」欄所載日期起算等節，均無爭執（卷第205至206
    頁），則原告依前揭規定，請求被告給付如附表「應補發退
    休金」欄所示之退休金差額，及各自如附表「利息起算日」
    欄所示日期起算之法定遲延利息，即屬有據。
六、綜上所述，原告依勞退條例第11條、退休規則第9條第1款、
    第10條第1項第1款、勞基法第55條第1項第1款、第3項、第8
    4條之2等規定，請求被告分別給付原告如附表「應補發退休
    金」欄所示之金額，及各自如附表「利息起算日」欄所示之
    日起至清償日止，按年息5%計算之利息，為有理由，應予准
    許。
七、本件為勞動事件，且就勞工之給付請求為被告即雇主敗訴之
    判決，依勞動事件法第44條第1項規定，應依職權宣告假執
    行，另依同條第2項規定，應依職權同時宣告被告預供擔保
    後得免為假執行，爰諭知如主文第三項所示。
八、本件事證已臻明確，兩造其餘攻擊防禦方法及所用之證據，
    經本院斟酌後，認與本件判決結果不生影響，爰不一一論述
    ，附此敘明。
九、據上論結，本件原告之訴為有理由，判決如主文。　　　
中　　華　　民　　國　　111 　年　　9 　　月　　7 　　日
                    勞動法庭    法　官　楊捷羽
以上正本係照原本作成。
如對本判決上訴，須於判決送達後20日內向本院提出上訴狀。如
委任律師提起上訴者，應一併繳納上訴審裁判費。
中　　華　　民　　國　　111 　年　　9 　　月　　7 　　日
                                書記官　黃盈菁
附表：
編號 姓名 舊制年資結清轉換日期/退休日期（民國） 退休金基數(個）  平均夜點費（新臺幣）  應補發退休金（新臺幣） 利息起算日（民國） 1 王銀泉 111年2月28日退休 勞動基準法施行前 16.16667 退休前3個月 6,383.3333 285,808 111年3月31日    勞動基準法施行後 28.83333 退休前6個月 6,333.3333   2 蔡進惠 111年2月28日退休 勞動基準法施行前 11.50000 退休前3個月 5,033.3333 241,296 111年3月31日    勞動基準法施行後 33.50000 退休前6個月 5,475.0000   3 黃清源 111年2月28日退休 勞動基準法施行前 14.33333 退休前3個月 4,333.3333 201,389 111年3月31日    勞動基準法施行後 30.66667 退休前6個月 4,541.6667   4 林福奇 111年3月1日退休 勞動基準法施行前 13.33333 退休前3個月 5,250.0000 246,542 111年4月1日    勞動基準法施行後 31.66667 退休前6個月 5,575.0000   5 陳國輝 109年7月1日 勞動基準法施行前 12.50000 結清前3個月 4,766.6667 194,188 109年8月1日    勞動基準法施行後 32.50000 結清前6個月 4,141.6667   6 羅榮茂 109年7月1日 勞動基準法施行前 14.50000 結淸前3個月 5,033.0000 224,975 109年8月1日    勞動基準法施行後 30.50000 結淸前6個月 4,983.0000